【裁判字號】    99,重上更(二),158
【裁判日期】    990916
【裁判案由】    強盜
【裁判全文】
臺灣高等法院刑事判決           99年度重上更(二)字第158號
上  訴  人
即  被  告  乙○○
選任辯護人  李永裕律師
            江俊傑律師
            陳力揚律師
上列上訴人因強盜案件，不服臺灣臺北地方法院93年度訴字第70
4號，中華民國93年8月30日第一審判決（起訴案號：臺灣臺北地
方法院檢察署93年度偵字第66號），提起上訴，判決後經最高法
院第二次發回更審，本院判決如下：
    主  文
原判決撤銷。
乙○○共同犯強制罪，處有期徒刑貳年陸月；減為有期徒刑壹年
參月。
    事  實                                               
一、乙○○、涂永豐（業經本院92年7月9日以92年度上訴字第17
    0號判處有期徒刑七年六月，並於同年9月18日由最高法院以
    92年度臺上字第5110號判決上訴駁回確定）於民國91年4 月
    25日晚間，聞李政學（原審通緝中，另行審理）表示其與應
    召業者甲○○之老板戴中興間有債務糾葛尚待解決，戴中興
    避不見面，有輾轉向與戴中興保持聯繫之甲○○索討債務之
    需，因而邀請乙○○、涂永豐同赴臺北市中山區○○○路○
    段83巷5 號「親親大廈」協助誘出甲○○；乙○○得預見李
    政學可能以強暴脅迫方式使甲○○行無義務之供出戴中興聯
    絡電話及代戴中興還債等事，仍然與李政學、涂永豐等基於
    犯意之聯絡，於同日晚間23時30分許，先由李政學撥打電話
    聯絡甲○○，及由乙○○在電話中佯稱欲召妓，再由乙○○
    進入上開「親親大廈」4 樓某不詳編號房間等候應召小姐，
    於應召小姐到來後，乙○○依原定計畫表示不滿意該應召小
    姐，拒絕由其提供性服務，以誘引甲○○出面處理，涂永豐
    、李政學於該應召小姐退出房間離去後，相偕潛入該房間暗
    處埋伏。俟甲○○到達上開「親親大廈」 4樓該不詳編號房
    間內，向乙○○詢問「想要什麼樣之小姐？」時，乙○○即
    走出房間外，將甲○○留供李政學、涂永豐為後續之處理。
    在該房間埋伏等候之涂永豐、李政學二人間竟將原先議定之
    強制供出老闆聯絡電話及代為還債犯意，變更為意圖不法之
    所有以強暴脅迫至使不能抗拒而取他人之物之犯意（乙○○
    不知情），並基此強盜犯意聯絡，掐住甲○○頸部，將其頭
    部壓制在床上，並喝令甲○○不可亂動，否則對其不利，共
    同以此強暴、脅迫之手段至使甲○○不能抗拒，而強取甲○
    ○所有內裝現金新臺幣（下同）13萬8千元、2支手機、提款
    卡、信用卡、印鑑之背包1只及內有手機7支之手提袋1只。
    得手後由涂永豐持上開背包先迅速下樓，李政學則喝令甲○
    ○不得起身，趁甲○○因畏懼而趴於床上不敢起身之際走出
    房間，與在樓下等候之涂永豐、乙○○會合一同逃逸離去。
    甲○○於數分鐘後，始下樓通知管理員杞梓成及報警。涂永
    豐由共同強盜取得之財物中分得手機1支（型號：國際牌GD8
    0 、序號：000000000000000 ），共同強盜取得之其餘財物
    由李政學處理。徐永豐嗣將分得之上開手機搭配自己使用之
    00 00000000、0000000000等門號之晶片卡（即SIM卡）撥打
    電話，經警調閱通聯紀錄，循線於91年11月12日下午在臺北
    市○○區○○路 242巷44弄11號涂永豐住處查獲涂永豐，當
    場扣得上開手機 1支。涂永豐於其案件審理時供出乙○○查
    獲到案。
二、案經臺灣臺北地方法院檢察署檢察官自動檢舉偵查起訴。  
    理  由                                               
一、訊之被告乙○○固不諱參與誘出甲○○之過程，且供認係由
    李政學先打電話給甲○○，電話接通後交給伊，伊在電話中
    表示要叫小姐，甲○○在電話中表示應召站樓下（親親大廈
    ）門已經開了，要伊上樓去等小姐，伊於是進入屋內到樓上
    等了約10分鐘，有1 位應召小姐進來，伊依李政學事先之教
    示，拒點該小姐，小姐被拒絕走掉後李政學與涂永豐即進入
    房間暗處等候甲○○出現等情；惟矢口否認有何犯行，辯稱
    ：伊曾聽聞李政學表示戴中興積欠債款，至於戴中興或甲○
    ○實際上有無欠李政學錢，伊不清楚；伊與涂永豐係受李政
    學之邀一同去討債，伊誘出甲○○，於甲○○進入房間後，
    伊就走出房間在房間門口等候，雖聽到房內有講話之聲音，
    但不知道講話之內容，也沒有看他們在做什麼，伊在門口等
    約2分鐘後，涂永豐就出來了對伊說李政學要我們2人到樓下
    去等他，伊於是與涂永豐先下樓，等了約15分鐘，李政學就
    下來，李政學就叫伊載他跟涂永豐到西門町，他們2 人在西
    門町下車，然後伊就回家。伊沒有收受報酬或分得任何好處
    云云。
二、經查：
  (一)被告上開敘述及辯解，與其於原審供陳：我們的目的是要引
    誘甲○○出來，伊自己先進去，李政學有告訴我，小姐來時
    ，伊要說不要，甲○○就會出來；後來小姐來，伊跟小姐說
    不要，小姐出去後，李政學跟涂永豐就從樓梯進來屋裡，躲
    在廁所旁的暗處，然後甲○○進來，問伊想要什麼樣的小姐
    ，伊還沒講話，李政學、涂永豐就走過來，他們有摸到甲○
    ○，他們進來時，伊就走去門口，在門外等；過兩分鐘涂永
    豐走出來，他說李政學叫我們去樓下等他，我們在樓下等了
    十多分鐘，李政學就下來等語（見原審卷第17頁至第18頁）
    。及證人李政學在涂永豐被訴強盜之本院上訴字第170 號刑
    事訴訟案件中結證所述：是4樓不是8樓；是伊請周（立祥）
    假裝嫖客，請他先進去，伊說如果有小姐，你不要為難小姐
    ；那間應召站有4樓與8樓兩間房間；我們以為是他的老板，
    伊叫涂永豐先拿走背包云云（見本院上訴字第170 號卷第55
    頁、第58頁）。以及證人涂永豐於本院上訴審所結稱：當時
    伊跟李政學跟乙○○到案發地點，由乙○○假裝嫖客，找藉
    口將小姐打發走，伊跟李政學就利用機會進入房間等語（見
    本院93年度上訴訴字第2824號卷第136 頁），均無不合。俱
    足徵表被告係依共犯李政學之指示，進入臺北市中山區○○
    ○路○段83巷5號「親親大廈」4樓某編號房間等候小姐，於
    召妓後以對小姐不滿為由拒絕該小姐之服務，用以誘引甲○
    ○出面處理接受李政學之盤問。
  (二)證人即被害人甲○○於原審結證稱：91年4 月25日晚上伊沒
    有看到乙○○；伊一進房間就被壓住，沒有見到搶匪的面，
    但有聽到李政學、涂永豐的聲音；伊可以認得出來聲音是誰
    ，因為口音有點大舌頭，伊確定有李政學，至於其他人也有
    講話，但沒辦法確認；伊到樓下買東西，伊8 樓房間門沒鎖
    ，伊回來進去後就直接被一個人從後脖子壓住倒在床上，膝
    蓋被頂住，伊是脖子跟腳有感覺，因為伊沒看見，所以不知
    是一個還是兩個人壓；伊被壓住後回頭一看，看到一個年輕
    人留很長的頭髮，但因為當時只有一個黃色小燈，所以看不
    太清楚；伊可以確定至少有兩個人，因為伊有聽到兩個不同
    人講話的聲音；伊是揹著包包，提著兩包手提袋，兩包手提
    袋裡面裝手機及個人的資料，我被壓住時，兩包東西掉下去
    ，伊被壓住時，有聽到「我找你老闆找很久，找手機找電話
    」等類似的話，等他們走了後，伊起身來看，伊提的兩包手
    提袋及身上的包包都不見了；伊只認識戴碩宏，不認識戴中
    興，伊不知道他們有何關係；伊在現場有聽到他們說在找伊
    老闆的聯絡電話，但伊根本不知道什麼伊老闆；伊在被搶去
    報案時，不知道那個人是涂永豐；伊的印象很模糊，是在一
    瞬間瞄到的印象；伊那時候覺得會有3、4個人，是因為那時
    伊旁邊很吵，伊聽到有很多人的聲音，但沒看到那麼多人；
    有一人壓制伊，伊甫進入房間時感覺電視櫃那邊也有一個，
    所以伊看到兩個人；他們有說不會害我，只是要找資料；他
    們當時有說不會傷害伊，只是要找東西，等伊起身後，伊的
    背包及兩個手提袋都不見了；伊聽到大舌頭那個人講話的意
    思是要伊不要緊張，只要配合就不會傷害伊之類的話；伊無
    法確定乙○○有無在場等語（見原審卷第67頁至第72頁）。
    於本院上訴審尚結稱：伊當時人在4樓被搶，伊8樓的住所被
    人搜的很厲害，警察到現場的時候，伊有跟警察講伊在4 樓
    被搶，但是警察說伊8 樓被搜，伊當時跟女朋友住在中山北
    路8 樓的住所，是鄰居戴碩宏請伊看管中山北路4樓、8樓的
    房子，戴碩宏說如果伊跟女朋友住在一起，可以住在8樓，4
    樓的房子請伊看管；當天伊下課回到8 樓住所，正準備下樓
    吃東西，戴碩宏就打電話給伊說4 樓的房子門沒有關好，要
    伊去檢查一下，後來伊下到4 樓，看到門沒有關好，伊看到
    裡面沒有開燈，但是裡面有一盞小黃燈，伊進去房屋內走到
    客廳那個地方，後來後面忽然有一個黑影突然跑出來與伊擦
    身而過，後來又有一個人用腳踹伊屁股，伊轉頭一看確定是
    涂永豐，是金色長髮，瘦瘦高高的，伊跌倒在床上他們壓制
    住伊脖子，後來有一個人跟伊講話說，他並不是想要傷害伊
    ，只要伊身上的東西，就將伊的背包拿走，那個背包伊不離
    身，因為裡面都是賣手機的錢；對方當時表示不會傷害伊，
    只要伊身上的東西，然後要伊不可以起來，不然要伊好看，
    伊不敢動，等到大約3 分鐘沒有聲響之後，伊才起身，當時
    身上所有的東西都被人家拿走；伊沒有印象在案發現場是否
    有人提到戴中興，但是伊記得他們有講老闆、老闆，伊只認
    識戴碩宏，事後知道戴中興為其父親。伊最確定的就是遭涂
    永豐壓制，因為伊有回頭看到他，涂永豐就將伊眼鏡拔掉；
    關於乙○○，伊只知道他有跟伊閃身過去，速度很快，個子
    不高，伊憑當時看到他的印象跟警察說，平頭，單眼皮，矮
    矮的；當時四樓的鑰匙是伊管理，裡面只有床跟櫃子，沒有
    人住，四樓開門進去是一個客廳，旁邊還有一間廁所的套房
    等語（見本院93年上訴字2824號卷第131頁至第135頁）。是
    以被害人甲○○僅指證曾在上址4 樓與被告乙○○擦身而過
    ，未陳述被告乙○○對其有何不法腕力之實施，或取其財物
    。
  (三)證人即共犯涂永豐於原審尚具結證稱：伊與乙○○從淡水回
    來，接到李政學電話，叫我們跟他一起去找甲○○處理債務
    ；那時剛好乙○○開車，所以他就載伊跟李政學一起去；李
    政學那時是從事色情媒介，跟甲○○一樣，他們之間有債務
    關係；戴中興是甲○○色情媒介的老闆；當天我們三個人乘
    車過去，乙○○假裝是嫖客，李政學打電話給甲○○叫他出
    來，說有生意要接，我們到了4 樓，甲○○就出現了，伊跟
    李政學進去後，乙○○在外面等；只有伊跟李政學進去跟甲
    ○○接洽；李政學跟甲○○開始講債務關係，說明我們的來
    意，起了口角，伊跟李政學就動手把甲○○壓在床上，我們
    是一個人壓住一邊，然後李政學就問他債務的問題，李政學
    就把茶几上甲○○的包包拿給伊，並叫伊先出去跟乙○○會
    合，到樓下等他，所以伊就離開，李政學下來以後，甲○○
    的包包為李政學拿走；李政學有拿一個手機給伊，要伊查看
    看有沒有甲○○老闆的電話；乙○○在樓下是坐在車上等李
    政學下來；伊與李政學在壓制甲○○時，乙○○在大門外等
    ，李政學在邀我們去找甲○○時，沒有告訴我們如果要不到
    錢下一步怎麼做，當初在4 樓房間內發生把甲○○抓起來按
    住的狀況，是李政學叫伊這樣做的；當天乙○○沒有分到什
    麼東西；伊與乙○○不認識甲○○，只有李政學認識，伊跟
    乙○○之前都沒有見過甲○○；伊是後來聽李政學講才知道
    欠他錢的人是戴中興，剛開始伊以為是甲○○欠李政學錢等
    語（見原審卷第54頁至第55頁、第56頁、第57頁、第62頁）
    。於本院上訴審復具結證稱：（辯護人問：案發當天你們去
    案發現場的目的為何？）李政學之前跟我講說他跟戴中興即
    甲○○的老闆有財務糾紛，要我跟乙○○幫忙；（問：幫忙
    何事？）依照李政學他怎麼說我們就怎麼做；（問：李政學
    他怎麼說？）當時我跟李政學跟乙○○到案發地點，由乙○
    ○假裝嫖客跟甲○○接觸，乙○○有跟甲○○見面，因為甲
    ○○作色情媒介，接觸之後甲○○就先走，小姐就過來，乙
    ○○就找個藉口將小姐打發走，我跟李政學就利用機會進入
    房間，然後就要乙○○打電話給甲○○，說門鎖住了，要甲
    ○○來打開，後來甲○○下來開門之後，我跟李政學就架住
    甲○○，李政學就開口要甲○○不要亂動說不會傷害你，並
    問甲○○的老闆去向，然後李政學就將甲○○的背包取下，
    乙○○當時人在門口，伊拿著背包就跟乙○○下樓等李政學
    ，大約十幾分鐘，李政學就下樓；當時李政學要伊去案發現
    場，是說要去要債，然後到現場後隨機應變；搶東西是突發
    狀況，事後李政學拿了一個手機給伊；伊於警詢說手機是撿
    到的，是謊話，伊從檢察官那邊才說出事實，但是沒有說清
    楚；是李政學告訴伊甲○○的老闆是何人；李政學說甲○○
    欠他老闆錢，也是李政學說甲○○跟他老闆作色情業；伊跟
    李政學用徒手壓住甲○○，我們在樓下等到李政學後，問李
    政學這十幾分鐘到哪裡，他說跟甲○○去8 樓拿帳冊，說是
    色情媒介的客戶資料等語（見本院93年上訴字2824號卷第13
    6頁至第138頁）。已顯示實際實施強盜取財者，係李政學及
    涂永豐，乙○○僅誘出甲○○，無積極證據足認乙○○事後
    從中取利或朋分贓物。參以共犯涂永豐於涉及強盜案為警逮
    捕到案後，於未及與同案其他被告串供之情形下，於91年11
    月13日接受檢察官偵訊時即供陳：甲○○他是媒介色情的，
    他老板欠伊朋友李政學錢，李政學便找伊及乙○○假裝嫖客
    誘使他開門，而進入上開地址；伊與李政學用手架住甲○○
    脖子叫他「不要動」，把他架在床上等語（見91年度偵字第
    23481 號卷第35頁背面）。可見共犯涂永豐於被告乙○○所
    涉本案中到庭以證人之身分具結所供證：(1)共犯李政學以被
    害人之欠錢為由，邀請被告同往討債；(2)被告乙○○假裝嫖
    客誘使被害人開門，而進入上開地址；(3)本案係由共犯涂永
    豐及李政學用手架住甲○○脖子叫他「不要動」，把他架在
    床上各節，應非事後為迴護乙○○而杜撰之不實證言。
  (四)合依證人即被害人甲○○、證人即共犯涂永豐、李政學、被
    告乙○○等上揭供證，及證人即上開親親大廈管理員杞梓成
    在本院92年度上訴字第170 號案件中結稱：李政學等離開後
    ，甲○○衝到樓下向大廈管理員告知遭強盜經過，並追出去
    尋找犯人，經杞梓成記載在值勤日報表上等語（見本院92年
    度上訴字第17 0號卷第117頁、第133頁），以及警員陳慶元
    證稱：甲○○曾於4月26日凌晨3時許到警察局報案遭強盜，
    伊詞到現場了解等語（見本院92年度上訴字第170 號卷第97
    頁、第98頁）；暨被害人甲○○之手機經警循線在涂永豐處
    查獲，並有該手機1 支扣案及電信公司查覆門號與序號搭配
    使用之傳真資料存卷（見91年度偵字第23481 號卷第22頁至
    第26頁）可資佐證，足證李政學曾以其與甲○○之老板間有
    債務糾葛，邀集被告乙○○及共犯涂永豐至臺北市中山區○
    ○○路○段83巷5 號「親親大廈」後，先由李政學、乙○○
    以電話聯絡甲○○召妓，再由乙○○進入臺北市中山區○○
    ○路○段83巷5號「親親大廈」4樓某不詳編號房間等候小姐
    ，而於小姐到來後，乙○○又以對小姐不滿為由拒絕該小姐
    之服務，用以誘引甲○○出面處理。甲○○出面後，被告乙
    ○○即退出房間外，旋由共犯涂永豐、李政學以徒手壓住甲
    ○○，強取被害人攜帶之背包財物。後由涂永豐分得手機 1
    支（型號：國際牌GD80、序號：000000000000000 ），背包
    內其餘財物則由李政學處理；嗣因共犯涂永豐將強取得來之
    上開手機搭配自己使用之0000000000號、0000000000 號SIM
    卡撥打電話，經警調閱通聯紀錄發覺，而循線於91年11月12
    日下午在臺北市○○區○○路242 巷44弄11號涂永豐住處查
    獲，並扣得手機1 支無訛。又被害人甲○○遭強行取走之確
    實物品為何，被害人甲○○於92年2 月26日在涂永豐被訴強
    盜之本院92年上訴字第170 號案中已結證陳明：背包及手提
    袋，背包內有現金13萬8千元、2支手機、提款卡、信用卡、
    印鑑，手提袋內有手機7支等語（見本院92年度上訴字第170
    號卷第52頁）。
  (五)被告乙○○受邀與涂永豐、李政學共三人同往，為他人「討
    債」，顯有仗勢威懾債務人，進而迫其就範之用意，已難認
    無何強制認識與意欲，矧被告乙○○於偵查中曾供述：伊（
    參與本案）是基於朋友的立場，沒有任何利益。伊與李政學
    是國中同學。伊當時覺得要伊騙甲○○出來有點不合常理等
    語（見92年度他字第7648號卷第20頁至第21頁）。則其既知
    不合常理，猶執意與涂永豐、李政學一同前往，則爾後之過
    程中，所發生涂永豐、李政學以不法腕力強制甲○○行無義
    務之事之行為，應屬不違反其本意而有犯強制罪之故意無疑
    。被告於91年4 月25日晚間23時30分許，前往臺北市中山區
    ○○○路一段83巷5號「親親大廈」4樓某不詳編號房間，並
    推由被告乙○○以召妓及對小姐不滿為由，誘引甲○○出面
    處理，則被告乙○○與涂永豐、李政學三人間，事前共同有
    犯強制罪之意思聯絡，乙○○於事中並有誘引被害人出面之
    行為分擔，應可認定。
  (六)又被告乙○○辯稱：係李政學表示被害人甲○○的老闆拖欠
    其債款，只有被害人甲○○可以聯絡老闆出面處理，伊當時
    僅負責假扮嫖客將甲○○引出乙節；核與共犯涂永豐前揭所
    供：接到李政學的電話，李政學之前有說過好幾次他跟甲○
    ○有債務關係，叫我們跟他一起去處理等語相符。再觀諸被
    告乙○○與共犯同往「親親大廈」之目的既僅祇為「討債」
    ，且無事證足證其分得贓物或取得報酬，共犯下手強盜時，
    被告乙○○又不在場或有何行為之分擔，則被告乙○○否認
    有強盜之認識及犯意，應非子虛。本案被告乙○○與共犯涂
    永豐、李政學間犯意聯絡之範圍，應祇限於強制還債，不及
    於強盜，亦可認定。
  (七)綜上，被告乙○○否認有何犯行，並不足採；本案事證明確，
    被告強制犯行洵堪認定，應依法論科。
三、論罪法條：
  (一)按行為後法律有變更者，適用行為時之法律，但行為後之法
    律有利於行為人者，適用最有利於行為人之法律，修正後刑
    法第2條第1項定有明文。此條規定係規範行為後法律變更所
    生新舊法律比較適用之準據法，本身尚無新舊法比較之問題
    ，於新法施行後，應一律適用新法第2條第1項之規定，為「
    從舊從輕」之比較，先予敘明。再按本次法律變更，比較時
    應就罪刑有關之共犯、未遂犯、想像競合犯、牽連犯、連續
    犯、結合犯，以及累犯加重、自首減輕暨其他法定加減原因
    （如身分加減）與加減例等一切情形，綜其全部罪刑之結果
    而為比較（最高法院95年5月23日95年度第8次刑庭會議決議
    參照）。又被告行為後，刑法業於94年2月2日經總統以華總
    一義字第09400014901 號令修正公布，並於95年7月1日施行
    。其中：
    1.修正前刑法第 33條第5款之科處罰金刑之規定，據修正後
      刑法施行法增訂第1條之1：「中華民國94年1月7日刑法修
      正施行後，刑法分則編所定罰金之貨幣單位為新臺幣。94
      年1月7日刑法修正時，刑法分則編未修正之條文定有罰金
      者，自94年1月7日刑法修正施行後，就其所定數額提高為
      30倍。但72年6 月26日至94年1月7日新增或修正之條文，
      就其所定數額提高為3倍」，及刑法第33條第5款修正為：
      「主刑之種類如下： 五罰金：新臺幣1千元以上，以百元
      計算之」，比較修正前、後刑法科處之罰金之規定，自以
      被告行為時刑法第33條第5 款之科處罰金刑之法律較有利
      於被告。
    2.又修正前刑法第28條規定：「二人以上共同實施犯罪之行
      為者，皆為正犯。」修正後則規定為：「二人以上共同實
      行犯罪之行為者，皆為正犯。」此一修法旨在排除陰謀共
      同正犯及預備共同正犯，以限縮共同正犯之成立要件，惟
      本件被告之犯行，均非屬陰謀共同正犯及預備共同正犯之
      範疇，且具有犯意聯絡及行為分擔，不論新法或舊法，均
      應論以共同正犯，是修正後刑法關於共同正犯之規定並無
      較有利於行為人之情形。
    3.經綜合適用修正前、後之罪、刑相關規定予以比較，修正
      後之規定顯非較修正前之規定對被告等有利，因之，依現
      行刑法第2條第1項前段規定，自應整體適用修正前刑法之
      有關規定。
  (二)公訴人起訴雖認被告所為，係犯強盜罪而有刑法第321條第1
    項第1、4款之情形，構成刑法第330條第1項之加重強盜罪（
    起訴書記載被告係犯刑法第330條第1項第1、4款之罪，嗣經
    檢察官更正）。惟按共同正犯之所以應對其他共同正犯所實
    施之行為負其全部責任者，以就其行為有犯意之聯絡為限，
    若他犯所實施之行為，超越原計畫之範圍，而為其所難預見
    者，則僅應就其所知之程度，令負責任，未可概以共同正犯
    論，最高法院50年臺上字第1060號著有判例。查，被告乙○
    ○受邀與涂永豐、李政學共三人同往，事前僅據告知為李政
    學處理甲○○老闆積欠李政學之債務，衡諸一般常情事理祇
    得預見可能有以強暴脅迫使被害人行無義務之事，而不足認
    被告乙○○對基於不法所有意圖所為之強盜犯行部分，亦有
    事前之謀議。僅得認定被告乙○○與涂永豐、李政學間有以
    強暴脅迫使人行無義務之事之犯意聯絡。核被告乙○○所為
    ，係犯刑法第304條第1項強制罪；被告乙○○與涂永豐、李
    政學三人間，就此部分犯行，有犯意之聯絡及行為之分擔，
    皆為共同正犯。又起訴書中已敘及被告乙○○與涂永豐、李
    政學共三人以強暴脅迫使被害人行無義務之事之犯罪事實，
    本院自得就此被告此部分犯行予以審判，並變更其起訴法條
    。
四、原審認被告乙○○罪證明確，予以論罪科刑，固非無見。第
    查：被告乙○○受邀與涂永豐、李政學共三人同往，事前僅
    據告知為他人處理債務，衡諸一般常情事理祇得預見可能有
    以強暴脅迫使人行無義務之事，而不足認被告乙○○對強盜
    犯行部分事前已有所認識及謀議，僅可認定被告乙○○與涂
    永豐、李政學祇有以強暴脅迫使人行無義務之事之犯意聯絡
    ，應依刑法第304 條強制罪論科；原判決認被告乙○○係犯
    加重強盜罪，認事用法尚有未合。被告上訴意旨，仍執陳詞
    否認犯罪，雖無理由，惟原判決既有上開無可維持之瑕疵可
    議，自應由本將原判決撤銷改判。爰審酌被告犯罪之動機、
    目的、手段，於犯行中之分工，犯後未分取所得財物，及事
    後仍飾詞卸責之態度等一切情狀，處如主文第二項所示。又
    被告所犯本案強制，其犯罪時間在96年4 月24日以前，且非
    屬中華民國96年罪犯減刑條例第3條第1項第15款規定之限制
    減刑之罪，依同條例第2 條第1項第3款規定，應減其刑期二
    分之一。
五、不另為無罪之諭知部分：
  (一)公訴意旨另以：被告乙○○與李政學、涂永豐等三人，共同
    意圖為自己不法之所有，於91年4月25日晚間11時30分許，
    至甲○○位於臺北市中山區○○○路○段83巷5號「親親大廈
    」 8樓10室住處，趁甲○○外出大門未關妥之際，侵入該屋
    內，俟甲○○返回時即由涂永豐與李政學徒手掐住甲○○之
    頸部，將頭部壓制在床上，以腳踢其臀部，並喝令甲○○不
    可亂動，否則將對之不利，共同以此強暴、脅迫之手段致使
    其不能抗拒，而強盜甲○○所有之背包乙只（內有現金13萬
    8千餘元、NOKIA牌手機3支、MOTOROLA牌手機2支、宏碁牌手
    機1支、PANASONIC牌紫色GD80型手機1支、金融卡3張、存摺
    2本、信用卡4張、印鑑等物），得手後由乙○○、涂永豐迅
    速帶背包下樓，李政學繼續控制吳某，使其不能追出；嗣因
    涂永豐將所分得之PANASONIC牌GD80型手機1支（序號000000
    00000000號），搭配自己所使用之0000000000、0000000000
    門號SIM 卡進行通話，經警調閱通聯記錄後循線查獲，因認
    被告乙○○此部分所為，係犯刑法第330條第1項第1、4款之
    強盜罪嫌云云。
  (二)公訴人認被告乙○○涉有此部分刑法第330條第1項第1、4款
    之強盜罪嫌，無非以：(1)被告李政學於臺灣高等法院92年上
    訴字第170 號案中之供述，(2)共犯涂永豐之自白，(3)告訴人
    甲○○之指訴，為其主要之論據。惟訊之被告則堅詞否認有
    此部分強盜犯行。
  (三)按被告未經審判證明有罪確定前，推定其為無罪；犯罪事實
    應依證據認定之，無證據不得認定犯罪事實；又不能證明被
    告犯罪或其行為不罰者，應諭知無罪之判決，刑事訴訟法第
    154條、第301條第1 項分別定有明文。次按認定不利於被告
    之事實，須依積極證據，茍積極之證據本身存有瑕疵而不足
    為不利於被告事實之認定，即應為有利於被告之認定，更不
    必有何有利之證據，而此用以證明犯罪事實之證據，猶須於
    通常一般人均不至於有所懷疑，堪予確信其已臻真實者，始
    得據以為有罪之認定，倘其證明尚未達到此一程度，而有合
    理性之懷疑存在，致使無從為有罪之確信時，即應為無罪之
    判決，此有最高法院82年度臺上字第163 號判決、76年度臺
    上字第4986號、30年度上字第816 號等判例意旨可資參照，
    而依法治國家之刑事訴訟原則，檢察官除提起公訴外，尚須
    維持公訴，負有說服責任，其舉證責任之目的，係在充分證
    明被告確有如公訴所指之犯罪事實，從而其舉證責任應存在
    於刑事訴訟程序之全程，且於舉證不足以使法院產生有罪之
    確信時，為終局之舉證責任未盡，是故，於公訴程序中用以
    證明犯罪事實證據之蒐集、提出、及說服等責任在於檢察官
    ，刑事訴訟法第161條第1項規定檢察官就被告犯罪事實，應
    負舉證責任，並指出證明之方法，即明示斯旨，至於修正前
    刑事訴訟法第163條第1項及修正後刑事訴訟法第163條第2項
    關於法院調查證據之規定，乃指法院應於訴訟當事人舉證之
    範圍內，依職權或聲請，循刑事訴訟法第164 條以下關於證
    據調查之程序及方法而為調查，以將檢察官及其他當事人之
    舉證轉換為法院之證據認知，究明證據之證據能力與證明力
    ，最高法院91年臺上字第4091號判決謂：「當事人固得聲請
    法院調查證據，而法院為發見真實，亦得依職權調查證據，
    僅於維護公平正義或對被告之利益有重大關係之事項，始應
    依職權調查之，修正刑事訴訟法第163 條第1、2項定有明文
    。故法院於當事人主導之證據調查完畢後，認為事實未臻明
    白，而卷內復有其他足認為有助於發現真實又足以影響判決
    結果之證據存在，且有調查之可能者，固得依職權調查證據
    ，但並無蒐集證據之義務；蒐集證據乃職司追訴犯罪之檢察
    官之職責，事實審法院調查證據之範圍仍以案內存在之證據
    為限。」，暨92年臺上字第128 號判例謂：「刑事訴訟法第
    161條已於91年2月8日修正公布，修正後同條第1項規定：檢
    察官就被告犯罪事實，應負舉證責任，並指出證明之方法。
    因此，檢察官對於起訴之犯罪事實，應負提出證據及說服之
    實質舉證責任。倘其所提出之證據，不足為被告有罪之積極
    證明，或其闡明之證明方法，無從說服法官以形成被告有罪
    之心證，基於無罪推定之原則，自應為被告無罪判決之諭知
    。」洵屬的論，可供參考。
  (四)茲查：
    1.共犯涂永豐於所涉強盜案為警逮捕到案後，於未及與同案
      被告串供之情形下，在91年11月13日檢察官偵查中即供陳
      ：甲○○他是媒介色情的，他老板欠我朋友李政學錢，李
      政學便找我及乙○○假裝嫖客誘使他開門，而進入上開地
      址；我和李政學用手架住甲○○脖子叫他「不要動」，把
      他架在床上云云（見91年度偵第23481 號卷第35頁背面）
      。基此，得見共犯涂永豐在本案中到庭，以證人之身分具
      結所供：(1)共犯李政學以被害人之欠錢為由，邀請被告同
      往討債；(2)被告乙○○假裝嫖客誘使被害人開門，而進入
      上開地址；(3)本案係由共犯涂永豐及李政學用手架住甲○
      ○脖子叫他「不要動」，把他架在床上各節；並非共犯涂
      永豐事後臨訟，為迴護被告乙○○所杜撰之虛偽供證。
    2.證人即共犯涂永豐於原審具結證稱：我是跟乙○○從淡水
      回來，接到李政學的電話，李政學之前有說過好幾次他跟
      甲○○有債務關係，叫我們跟他一起去處理；那時剛好乙
      ○○開車，所以他就載我跟李政學一起去；（辯護人問：
      所謂的債務關係是指什麼？）李政學那時是從事色情媒介
      ，跟甲○○一樣，他們之間有債務關係；... 我們到了四
      樓，甲○○就出現了，我跟李政學進去後，乙○○在外面
      等；只有我跟李政學進去跟甲○○接洽；... （問：李政
      學在邀你們去找甲○○時，有無告訴你們如果要不到錢下
      一步怎麼做？）沒有，當初在四樓房間內發生把甲○○抓
      起來按住的狀況，是李政學叫我這樣做的；... （問：當
      天乙○○有無分到什麼東西？）沒有；云云（原審卷第54
      頁至第66頁）。在更審前本院審理中具結証稱：（辯護人
      問：案發當天你們去案發現場的目的為何？）李政學之前
      跟我講說他跟戴中興即甲○○的老闆有財務糾紛，要我跟
      乙○○幫忙；（問：幫忙何事？）依照李政學他怎麼說我
      們就怎麼做；（問：李政學他怎麼說？）當時我跟李政學
      跟乙○○到案發地點，由乙○○假裝嫖客跟甲○○接觸，
      乙○○有跟甲○○見面，因為甲○○作色情媒介，接觸之
      後甲○○就先走，小姐就過來，乙○○就找個藉口將小姐
      打發走，我跟李政學就利用機會進入房間；... （問：李
      政學並沒有事先告訴你要去搶東西？）那是突發狀況；..
      . （問：是誰告訴你甲○○的老闆是誰？）是李政學；（
      問：李政學說甲○○欠他老闆錢有何證據？）都是李政學
      說的，也是李政學說甲○○跟他老闆作色情業；（問：當
      時你是否知道要押人？）那是臨時狀況等語（本院93年上
      訴字2824號卷第136頁至第138頁）。依上揭陳述，已然明
      確指出共犯李政學、涂永豐強取被害人財物時，被告乙○
      ○並未在場。
    3.被害人甲○○於法院審理中則具結供證：我進去房屋內走
      到客廳那個地方，後來後面忽然有一個黑影突然跑出來與
      我擦身而過，後來又有一個人用腳拽我屁股，我轉頭一看
      確定是涂永豐等語；而不能確定被告於共犯李政學、涂永
      豐強取被害人財物時，亦有在場；有如前述。依其供述，
      尚不足為被告不利之認定。
    4.證人李政學在涂永豐被訴強盜之本院上訴字第170 號案中
      具結證稱：是四樓不是八樓；... 是我請周（立祥）假裝
      嫖客，請他先進去，我說如果有小姐，你不要為難小姐；
      那間應召站有四樓與八樓兩間房間；我們以為是他的老板
      ，我叫涂永豐先拿走背包等語（見本院上訴字第 170號卷
      第55頁第58頁）。觀諸渠證詞亦僅供證：(1)該證人李政學
      係以被害人之欠錢為由，邀請被告同往處理債務；(2)係由
      被告乙○○假裝嫖客誘使被害人開門，而進入上開地址；
      (3)本案係由共犯李政學叫涂永豐先拿走背包；而未見陳述
      被告有參與強取財物犯行。
    5.被害人甲○○於前案固指認被告乙○○，證稱：「（你那
      天確定看清楚的是何人？）乙○○。他是平頭。……（你
      看到周的位置在哪裡？）他們一個壓脖子、一個壓腳。」
      （見本院92年度上訴字第170 號卷號上訴卷第62頁至第63
      頁）。惟其於該次作證，尚證稱：伊沒有看到李政學與涂
      永豐，伊被壓在床上時，燈被關掉云云（見本院92年度上
      訴字第170 號卷號上訴卷第62頁至第63頁）。則被害人甲
      ○○於燈被關掉之情形下，何能清楚看到及確認被告乙○
      ○，卻看不到李政學及涂永豐？況且被害人甲○○於原審
      又曾結稱當時伊沒有看到乙○○（見原審卷第67頁），並
      說明伊一進房間就被壓住，沒有見到搶匪的面，但有聽到
      李政學、涂永豐的聲音；李政學口音有點大舌頭；伊到樓
      下買東西，伊8 樓房間門沒鎖，伊回來進去後就直接被一
      個人從後脖子壓住倒在床上，膝蓋被頂住，伊是脖子跟腳
      有感覺，因為伊沒看見，所以不知是一個還是兩個人壓；
      伊被壓住後回頭一看，看到一個年輕人留很長的頭髮，但
      因為當時只有一個黃色小燈，所以看不太清楚；伊可以確
      定至少有兩個人，因為伊有聽到兩個不同人講話的聲音，
      伊被壓住時，有聽到「我找你老闆找很久，找手機找電話
      」等類似的話（見原審卷第68頁至第72頁）。於本院上訴
      審尚結稱確認轉頭看到行強者有涂永豐（見本院93年度上
      訴字第2824號卷第131頁至第132頁），伊受壓制過程中，
      講話者都是李政學（見本院93年度上訴字第2824號卷第13
      3頁至第134頁），並表示實施壓制者中，伊最能確定者即
      為涂永豐，因為伊有回頭看到他；至於乙○○伊只知道他
      有跟伊閃身而過等語（見本院93年度上訴字第2824號卷第
      134頁）。而被害人甲○○之指證，僅足徵表曾在上址4樓
      與被告乙○○擦身而過無疑，未可證明被告乙○○對其有
      何不法腕力之實施，或取其財物，亦已論證如前。與共犯
      涂永豐於被告乙○○所涉本案中證稱共犯李政學以被害人
      之欠錢為由，邀請被告同往討債，甲○○係遭涂永豐、李
      政學行強壓制等語，核無不合，亦已論證如前。足見證人
      甲○○於本院92年度上訴字第170 號案件中證稱看清楚乙
      ○○，沒有看到李政學、涂永豐云云，顯不副實，應不能
      資為不利於被告乙○○事實認定之依憑。
    6.證人涂永豐於偵查中固供證稱：「我和李政學用手架住甲
      ○○脖子，叫他『不要動』，把他架在床上，看他沒有反
      抗，我就和乙○○拿著甲○○皮包直接下樓。我們下樓後
      相隔20分，李政學有下樓。」等語（見91年度偵字第2348
      1 號卷第35頁背面）；惟其當庭亦稱：「甲○○他是媒介
      色情的，他老闆欠我朋友李政學錢，李政學便找我及乙○
      ○假裝嫖客誘使他開門而進入上開地址。」（見91年度偵
      字第23481 號卷第35頁背面）。準此，被告乙○○縱可預
      見李政學、涂永豐將實施強取甲○○財物之行為，惟其主
      觀上乃以為目的在於抵充甲○○老闆積欠李政學之債務，
      欠缺為自己或第三人不法所有之意圖，且被告乙○○客觀
      上未實施強暴、脅迫之行為。參以證人涂永豐於原審訊問
      時，乃謂：「甲○○的老闆欠我朋友李政學錢，李政學就
      約我和乙○○到臺北市○○○路附近甲○○從事性交易提
      供嫖客交易的套房，是李政學先打電話給甲○○，約他在
      該套房見面，所以在案發當時，我們三人就在該套房等甲
      ○○，他進來後我和李政學就把甲○○壓在床上，我動手
      拿他身上的背包，拿了背包以後，我和乙○○就先下樓，
      李政學留下來問甲○○嫖客的帳冊放哪裡，要跟他拿帳冊
      ，使他生意做不下去，甲○○說帳冊在8 樓，李政學叫甲
      ○○在套房裡等，他上8 樓去找帳冊，但沒有找到，再回
      去該套房，甲○○已經跑掉了。」「（法官問：當天若只
      是找帳冊，為何要搶他的背包？）因為他有很多手機要接
      客戶的電話，事發前我們就有打算要拿走他的手機，讓他
      的生意沒有辦法做。」（見91年度聲羈字第346號卷第7頁
      、第8 頁）。及被害人甲○○於原審亦曾結稱：伊被壓住
      時，曾聽到「我找你老闆找很久」，「找手機找電話」，
      「找我老闆的聯絡電話」等語（見原審卷第69頁），且曾
      敘及：「我父親告訴我戴中興租那間房子作色情。戴中興
      是我後來才認識的，戴碩宏告訴我戴中興是他的爸爸。經
      營色情行業是戴碩宏還是戴中興我不清楚。」「李政學我
      與他打麻將過。」（見本院92年度上訴字第170號卷第212
      頁、第213 頁）。猶顯示被害人甲○○與共犯李政學間事
      前非無往來，非素不相識，而案發現場確有經營色情事業
      之事實，亦非子虛，且李政學、涂永豐確有尋找、探詢甲
      ○○老闆之言行。從而被告乙○○基於為李政學討債之目
      的，參與誘出甲○○之行為，縱甲○○無供出其老闆下落
      或聯絡方法，及代其老闆償還債務之義務，亦難認被告乙
      ○○有何不法為自己或第三人不法所有之意圖。此外，復
      查無其他積極事證足認被告乙○○明知李政學對於甲○○
      及其老闆均無何債權，純以被害人甲○○之老闆積欠李政
      學債務為藉口，向被害人甲○○強盜財物，自不能以臆測
      或推斷之方法，認定被告乙○○與李政學係基於不法所有
      之犯意聯絡，誘使被害人甲○○出面。
  (四)此外，復查無其他積極證據證明被告乙○○確有公訴人所指
    之此部分加重強盜犯行，此部分被告之犯罪尚屬不能證明。
    惟因公訴意旨認此部分犯行與前揭經本院論罪科刑之強制罪
    ，有事實上一罪之關係，爰不另為無罪之諭知。   
據上論結，應依刑事訴訟法第369條第1項前段、第364條、第299
條第1項前段、第300條，刑法第2條第1項前段、第304條第1項，
修正前刑法第28條、第33條第5 款，中華民國96年罪犯減刑條例
第2條第1項第3款、第7條，刑法施行法第1條之1、第3條之1第3
項，判決如主文。
本案經檢察官陳傳宗到庭執行職務。
中    華    民    國    99    年    9     月    16    日
                  刑事第十二庭  審判長法  官  蔡永昌
                                      法  官  蔡國在  
                                      法  官  蔡新毅
以上正本證明與原本無異。
檢察官如不服本判決，應於收受送達後十日內向本院提出上訴書
狀，其未敘述上訴之理由者並得於提起上訴後十日內向本院補提
理由書（均須按他造當事人之人數附繕本）。
被告不得上訴。
                                      書記官  賴立旻
中    華    民    國    99    年    9     月    21    日
附錄：本案論罪科刑法條全文
刑法第304條
以強暴、脅迫使人行無義務之事或妨害人行使權利者，處3年以
下有期徒刑、拘役或3百元以下罰金。
前項之未遂犯罰之。

司法院資訊處製作；財團法人民間司法改革基金會備份。
